臺灣高雄地方法院刑事判決　　　　　　　　　　　　九十一年度訴字第二五三二號
　　公　訴　人　臺灣高雄地方法院檢察署檢察官
　　被　　　告　戊○○
　　選任辯護人　楊靖儀
　　　　　　　　林慶雲
　　　　　　　　許瑜容
　　被　　　告　乙○○
　　選任辯護人　董明正
　　　　　　　　陳裕文
　　　　　　　　楊靖儀
　　被　　　告　己○○
　　選任辯護人　楊靖儀
　　　　　許瑜容
　　　　　　　　董明正
　　被　　　告　甲○○
　　選任辯護人　林慶雲
　　　　　　　　侯勝昌
右列被告等因背信等案件，經檢察官提起公訴（九十年度偵字第四七八八號），本院
判決如左：
    主  文
戊○○、乙○○、己○○、甲○○均無罪。
    理  由
一、公訴意旨略以：被告戊○○自民國八十三年一月間起，受聘擔任高雄市農會總幹
    事（八十六年三月五日卸任），負責綜理該農會各項業務，另被告乙○○、己○○則為該農會理事，均係受委任而為高雄市農會處理業務之人，甲○○則為該農
    會信用部營北分部職員，負責放款、徵信、授信等業務。於八十一年九月三十日
    ，丙○○以其所有坐落高雄市○○段二一○號土地供擔保，並以被告乙○○及己○○二人為保證人，向高雄市農會信用部營北辦事處申請貸款新台幣（下同）八
    千萬元，而被告甲○○承辦該案之授信、徵信作業時，明知依「高雄市農會個人
    授信案件徵信處理注意事項」之規定，應對借款人及保證人製作「高雄市農會信
    用部徵信報告表」，並據實按表填寫，且明知保證人即被告乙○○及己○○二人
    當時均係農會理、監事，名下均有財產，卻未詳加調查，致該二人之「本人之土
    地及建物」欄內為空白之記載，復將丙○○所有之上開土地資料不實登載於被告
    乙○○、己○○二人之徵信報告表「配偶及子女土地及建物」欄內，將此不實之
    事項登載於業務上製作之文書，並循公文流程呈請各級主辦人批示，致高雄市農
    會核准放款七千六百萬元，足生損害於高雄市農會。嗣丙○○貸得上開款項後，
    自八十三年五月間起，即未再繳納利息，高雄市農會遂自八十四年間起，開始辦
    理催收，並對丙○○所提供之上開土地向高雄地方法院聲請強制執行，而被告戊○○時任總幹事，明知該貸款案之保證人係該農會理事乙○○、己○○二人，且
    當時己○○名下尚有高雄市左營區○○○路四九二巷四十八之二號房屋乙棟及中
    興銀行股票六十萬股，約值一千萬元之資產可供求償，且依「高雄市農會信用部
    逾期放款催收款呆帳利息及違約金減免處理準則」第三條第四款之規定，有關向
    法院撤回擔保品拍賣，應經高雄市農會理事會核定，詎被告戊○○竟意圖為第三
    人不法所有之利益，並基於概括之犯意，未經理事會之核定，即於八十四年九月
    十日，指示會務部法務股股長丁○○以言詞向台灣高雄地方法院撤回對丙○○之
    強制執行程序，足生損害於高雄市農會。被告戊○○復承上開背信之概括犯意，
    與被告乙○○、己○○二人共同基於不法所有之利益，再度援用「高雄市農會信
    用部逾期放款催收款呆帳利息及違約金減免處理準則」之規定，未知會該農會信
    用部調查借款人丙○○及保證人乙○○、己○○等人之財產，即由被告戊○○指
    示丁○○草擬減免貸款人丙○○逾期利息及違約金合計六百一十七萬四千八百零
    五元之提案，並於同年九月十五日，報請該農會第四屆理事會第八次臨時會審議
    ，而被告戊○○、乙○○、己○○三人於該次會議中，故意隱匿乙○○、己○○
    二人為保證人之事實，致使與會之理事李和、王銘全、王金丁、方盈力、陳清峰
    、王憲亮等人誤認該案之貸款人與保證人均已無財產可供執行，因而一致通過免
    計該貸款逾期利息及違約金合計六百一十七萬四千八百零五元，足生損害於高雄
    市農會。因認被告戊○○、乙○○及己○○等三人共同涉犯刑法第三百四十二條
    第一項之背信罪嫌；被告甲○○涉犯刑法第二百十六條、第二百十五條行使業務
    上不實登載文書罪嫌。
二、按犯罪事實應依證據認定之，無證據不得推定其犯罪事實；復不能證明被告犯罪
    或其行為不罰者，應諭知無罪之判決，刑事訴訟法第一百五十四條、第三百零一
    條第一項分別定有明文。次按為訴訟上證明之資料，須於通常一般之人均不致於
    有所懷疑，而得確信其為真實之程度者，始得據為有罪之認定。倘其證明尚未達
    於此一程度，而有合理性懷疑存在時，即不得遽認被告犯罪。又被告依法無自證
    無罪之義務，若控罪所憑之積極證據，在生活經驗上尚不足以排除其他有利被告
    之合理推斷，致不足以證明犯罪事實時，仍不能因被告否認犯罪之辯解不成立，
    資為無視積極證據不足之理由。以上證據法則，通觀最高法院七十六年度台上字
    第四九八六號、三十年上字第四八二號、三十年上字第一八三一號等判例所持一
    貫見解，不難明暸。又按刑法第三百四十二條第一項之背信罪，以為他人處理事
    務，意圖為自己或第三人不法之利益，或損害本人之利益，而為違背其任務之行
    為，致生損害於本人之財產，或其他利益，為其構成要件；是行為人若無取得不
    法利益或損害本人利益之意圖，即屬缺乏意思要件，縱有違背任務之行為，並致
    生損害於本人之財產或其他利益，亦難律以本條項之罪（參照最高法院三十年上
    字第一二一○號判例）。
三、訊據被告戊○○固坦認其確自八十三年一月間起，受聘擔任高雄市農會總幹事（
    八十六年三月五日卸任），負責綜理該農會各項業務，復於八十一年九月三十日
    ，丙○○提供其所有坐落高雄市○○段二一○號土地設定抵押權以為擔保，並以
    被告乙○○及己○○二人為保證人，分別向高雄市農會信用部營北辦事處共計貸
    款七千六百萬元，因丙○○貸得上開款項後，自八十三年五月間起，即未再繳納
    利息，高雄市農會遂自八十四年間起，開始辦理催收，並對丙○○所提供之上開
    土地向台灣高雄地方法院聲請強制執行，後確於八十四年九月十日，由其指示會
    務部法務股股長丁○○以言詞向台灣高雄地方法院撤回對丙○○之強制執行程序
    ，並指示丁○○草擬減免貸款人丙○○逾期利息及違約金合計六百一十七萬四千
    八百零五元之提案，於同年九月十五日，報請該農會第四屆理事會第八次臨時會
    審議，決議通過免計該貸款逾期利息及違約金合計六百一十七萬四千八百零五元
    。被告乙○○及己○○固坦承其等確均為高雄市農會理事，並為丙○○上開貸款
    案之保證人，而於八十四年九月十五日高雄市農會第四屆理事會第八次臨時會時
    確有出席，並經該臨時會一致通過免計該貸款逾期利息及違約金合計六百一十七
    萬四千八百零五元。被告甲○○亦坦承其確為高雄市農會信用部營北分部職員，
    負責放款、徵信、授信等業務，並確由其承辦於八十一年九月三十日，丙○○提
    供其所有坐落高雄市○○段二一○號土地設定抵押權以為擔保，並以被告乙○○
    及己○○二人為保證人，分別向高雄市農會信用部營北辦事處申請貸款共計八千
    萬元，而在其所製作「高雄市農會信用部徵信報告表」之保證人即被告乙○○及
    己○○二人之「本人之土地及建物」欄內為空白之記載，復將丙○○所有之上開
    土地資料登載在保證人乙○○及己○○二人之徵信報告表「配偶及子女土地及建
    物」欄內，後高雄市農會確核准放款七千六百萬元予丙○○等事實不諱。惟被告
    戊○○、乙○○、己○○及甲○○均堅詞否認上揭犯行。被告戊○○辯稱：丙○○貸款案件係於伊擔任高雄市農會總幹事長前即已核准放款，而自八十三年五月
    間起，丙○○未再繳納該貸款利息，高雄市農會遂自八十四年間起，開始辦理催
    收，並對丙○○所提供設定抵押權之上開土地向台灣高雄地方法院聲請強制執行
    ，經法院於八十四年五月間所核定之低價僅四千多萬元，高雄市農會即聲請提高
    底價，始經法院於八十四年八月間提高底價為五千五百五十萬元，然依此底價並
    扣除土地增值稅計算，高雄市農會即虧損約五千多萬元，所以伊即請法務人員去
    找丙○○詢問有無其他財產或債權，丙○○回稱並無其他財產或債權，但稱該土
    地在光陽機車公司旁，光陽機車公司有詢問其該土地，並有意購買該土地，故伊
    即請信用部人員前去詢問光陽機車公司有無此事，信用部人員查問後回稱光陽公
    司確有意購買該土地，並所欲購買之價額，依此價額扣除該土地增值稅及其他費
    用後，足以清償所積欠之債務，所以伊即向丙○○稱可否將土地賣予光陽機車公
    司，但丙○○堅持不肯，伊即向丙○○表示可以農會總幹事之權限，減免其百分
    比即約一百多萬元之違約金及利息，但丙○○仍不肯，後伊即請法務人員研究，
    得知依「高雄市農會信用部逾期放款催收款呆帳利息及違約金減免處理準則」第
    三條第四款之規定，減免其除應計利息六個月以外之全部違約金及利息，再據此
    與丙○○商談，丙○○始同意出賣該土地予光陽機車公司，並於八十四年九月初
    由丙○○將陳情書送至農會，伊即請法務丁○○擬稿送會務部，並因召開農會理
    事會，須在一星期前即送達開會意旨，且法院通知第一次拍賣時間係八十四年九
    月十三日，故伊即請法務丁○○於八十四年九月十日撤回該強制執行案，以免即
    為法院所拍定，並如理事會沒有通過的話，農會仍可聲請拍賣，後於八十四年九
    月十五日，高雄市農會第四屆理事會第八次臨時會決議通過免計該貸款逾期利息
    及違約金合計六百一十七萬四千八百零五元，再經農會人員與丙○○及光陽機車
    公司洽商，以總價一億零九百九十一萬元售予光陽機車公司，並償還農會八千零
    二萬八千八百三十一元。從而，本件係因法院拍賣鑑價之結果，與借款數額相差
    太大，伊係基於農會經營者之立場，為使貸放款項能受償，始依職權撤回拍賣之
    執行，且因與丙○○商談結果，減免其除應計利息六個月以外之全部違約金及利
    息，丙○○始願意將土地出賣予光陽機車公司，故提案請農會理事會通過，以促
    成該買賣，並因此使農會能受償，復召開農會理事會一星期前即送達各理事開會
    意旨，並該借貸款項高達七千六百萬，各理事豈會不知有保證人，並保證人為乙○○及己○○，是各理事無非為避免牽涉本案，為求自保，始於市調處訊問時陳
    稱不知保證人為乙○○及己○○，又就結果而言，本件如依循法院拍賣程序，農
    會損失約五千多萬元，而依上開處理方式，農會僅有前開逾期利息及違約金合計
    六百一十七萬四千八百零五元未能受償，所以伊完全是基於農會經營者立場，並
    無所謂背信可言等語。被告乙○○及己○○辯稱：伊等確為該貸款案之保證人，
    但是由丙○○聲請減免逾期利息及違約金的，而於理事會開會，伊等有詢問主席
    戊○○是否要迴避，戊○○稱不要表示意見即可，不需迴避，復伊等當時確有些
    不動產，但均已向銀行貸款、或為崎零地，價值所剩無幾，又於理事會開會前，
    即已將開會意旨送交各理事，並該貸款案為七千六百萬元，依農會慣例，縱有擔
    保品，惟數額超過五百萬元即須有保證人，是各理事均知該貸款案之保證人為伊
    等二人等語。被告甲○○辯稱：慣例上「高雄市農會信用部徵信報告表」係由借
    款人或保證人填寫後，交由伊核對無誤即可，但因本件保證人為農會理事，所以
    他們就叫伊代筆填寫，復本件係擔保借款，著重在擔保品之價值是否足以清償該
    債務，並有抵押擔保之借款，大多由配偶聯保，慣例上即在「配偶及子女土地及
    建物」欄內填寫該擔保物品，並載明保證人與借款人之關係，所以伊即在該貸款
    案「配偶及子女土地及建物」欄內直接填寫該擔保品，並載明保證人與借款人間
    之關係，故伊均係據實填寫，並無填寫不實之事項，又本件保證人乙○○及己○○當時所有之不動產，伊均有徵信、調查，並附在該貸款案卷內，所以伊僅係依
    慣例填寫，填寫之內容均為事實，並無於業務上登載不實之事項等語。經查：
  (一)被告戊○○確自八十三年一月間起，受聘擔任高雄市農會總幹事（八十六年三月
    五日卸任），負責綜理該農會各項業務，復於八十一年九月三十日，丙○○提供
    其所有坐落高雄市○○段二一○號土地設定抵押權以為擔保，並以被告乙○○及
    己○○二人為保證人，分別向高雄市農會信用部營北辦事處共計貸款七千六百萬
    元，因丙○○貸得上開款項後，自八十三年五月間起，即未再繳納利息，高雄市
    農會遂自八十四年間起，開始辦理催收，並對丙○○所提供之上開土地向台灣高
    雄地方法院聲請強制執行，後確於八十四年九月十日，由其指示會務部法務股股
    長丁○○以言詞向台灣高雄地方法院撤回對丙○○之強制執行程序，並指示丁○○草擬減免貸款人丙○○逾期利息及違約金合計六百一十七萬四千八百零五元之
    提案，於同年九月十五日，報請該農會第四屆理事會第八次臨時會審議，決議通
    過免計該貸款逾期利息及違約金合計六百一十七萬四千八百零五元。被告乙○○
    及己○○確均為高雄市農會理事，並為丙○○上開貸款案之保證人，而於八十四
    年九月十五日高雄市農會第四屆理事會第八次臨時會時確有出席，並經該臨時會
    一致通過免計該貸款逾期利息及違約金合計六百一十七萬四千八百零五元。被告
    甲○○確為高雄市農會信用部營北分部職員，負責放款、徵信、授信等業務，並
    確由其承辦於八十一年九月三十日，丙○○提供其所有坐落高雄市○○段二一○
    號土地設定抵押權以為擔保，並以被告乙○○及己○○二人為保證人，分別向高
    雄市農會信用部營北辦事處申請貸款共計八千萬元，而在其所製作「高雄市農會
    信用部徵信報告表」之保證人即被告乙○○及己○○二人之「本人之土地及建物
    」欄內為空白之記載，復將丙○○所有之上開土地資料登載在保證人乙○○及己○○二人之徵信報告表「配偶及子女土地及建物」欄內，後高雄市農會確核准放
    款七千六百萬元予丙○○等事實，業據被告等於法務部調查局高雄市調查處（下
    稱高雄市調處）及偵、審時供稱不諱，核與證人丙○○（已歿）於高雄市調處及
    偵查時證述之情節大致相符，並證人即高雄市農會法務股股長丁○○於高雄市調
    處及偵、審時、證人即高雄市農會信用部主任黃敏雄於高雄市調處及偵查時、證
    人即高雄市農會信用部徵信股股長伍其福於高雄市調處及偵查時、證人即高雄市
    農會營北辦事處主任蔡萬發於高雄市調處及偵查時、及證人即高雄市農會理事李
    和、王銘全、王金丁、方盈力、陳清峰、王憲亮等人於高雄市調處及偵查時均證
    述屬實。且有高雄市農會信用部第五六四號放款卷宗乙份、高雄市農會放款明細
    資料查詢表乙紙（客戶姓名：丙○○）、證人丙○○聲請減免違約金及利息之陳
    情書乙紙、及高雄市農會第四屆理事會第八次臨時會議議案紀錄乙份等附卷可稽
    。是此部分事實，堪信為真實。
  (二)證人丙○○於高雄市調處及偵查時證述：伊確於八十一年九月三十日，提供所有
    坐落高雄市○○段二一○號土地設定抵押以為擔保，並以乙○○及己○○二人為
    保證人，向高雄市農會信用部營北辦事處申請貸款，前後共計貸得七千六百萬元
    ，因有部分款項係借予乙○○，並乙○○答應由其繳付該貸款利息，且伊亦無任
    何款項償息，所以並未理會高雄市農會之催繳，復光陽機車公司確有意以每坪十
    九萬元購買上開土地，但伊認為應價值每坪二十五萬元，所以雙方一直未談妥，
    後高雄市農會聲請拍賣該土地，光陽機車公司並降價為每坪十六萬五千元，伊認
    為差價太大亦未答應，後因高雄市農會催繳利息，該土地隨時可能遭拍賣，並高
    雄市農會同意減免逾期利息及違約金，且因乙○○答應補貼差價，所以最後才同
    意以每坪十六萬五千元之價格售予光陽機車公司，共計價額為一億零九百九十一
    萬元，扣除土地增值稅、償還高雄市農會八千零二萬八千八百三十一元、及償還
    第二、三順位抵押權後，伊實得三百餘萬元等語。證人即高雄市農會法務股股長
    丁○○於高雄市調處及本院審理時證稱：本件係因該土地法院鑑價為五千多萬元
    ，與所積欠債務相差甚多，經農會評估結果損失太大，並因有光陽機車公司欲購
    買該土地，經伊提供相關資料予總幹事戊○○後，戊○○以口頭告知伊撤回該土
    地強制執行案，撤回後仍可再申請執行，而總幹事係綜理農會各項事務，除規定
    由理事會及大會議決之事項外，總幹事均有權限，故戊○○確有撤回拍賣執行案
    件之權限，又當時因丙○○不願將土地賣予光陽機車公司，所以才以減免逾期利
    息及違約金方式，使丙○○同意出賣土地，並因該貸款案已進入催收、執行階段
    ，所有資料均在法務股，故由伊擬稿並交由會務部核准，提請理事會議決，無須
    再經貸款之信用部門，且當時伊有依據該貸款案卷宗資料所附之徵信資料，審核
    保證人乙○○及己○○之財產，並不足以清償債務，所以才將該案提請理事會，
    後該土地確賣予光陽機車公司，總價金一億零九百九十一萬元，扣除土地增值稅
    一千八百二十六萬零八百五十四元、償還高雄市農會八千零二萬八千八百三十一
    元、及償還第二、三順位抵押權後，剩餘三百八十五萬零三百五十一元為丙○○
    所有等語。且有被告戊○○所提出之高雄市農會信用部聲請拍賣抵押物擔保品價
    格簽核表乙紙（意旨為：法院（第一次）鑑價金額四千六百二十四萬三千六百八
    十元，本會債權共計八千三百二十七萬元，土地增值稅二千七百三十八萬七千二
    百六十八元，債權差額六千四百四十一萬三千五百八十八元，擬向法院聲請提高
    底價一倍）、台灣高雄地方法院八十四年八月十五日高澤民良八四執一八二八
    字第三一四四號民事執行處通知乙紙暨拍賣不動產附表乙份（拍賣最低價額合計
    五千五百五十萬元。本件土地已由債務人出租與建物所有人高成企業有限公司、
    榮泰花板工廠有限公司、李宏儒、蔡武雄等四人建築建物，租期自六十九年起承
    租，為不定期租約‧‧‧本件拍定後不點交。於八十四年九月十三日第一次拍賣
    ）、及土地買賣契約書乙份、協議書乙紙等在卷可按。
  (三)綜據上述事證，並觀之「高雄市農會信用部逾期放款催收款呆帳利息及違約金減
    免處理準則」第三條第四款規定：「借保戶申請減免利息（不包括已計提應收利
    息）及分期攤還時，由承貸單位主管核轉本會授權總幹事依左列標準逕行審核處
    理。4.已轉列催收款或已轉銷呆帳之待追索債權，其借保戶均無財產可供執行或
    雖尚有財產，但如予拍賣本會顯無實益而確無能力負擔利息者，得斟酌實情在保
    全原則（包括代墊費用及已轉列之本金、已計提應收利息）下擬具處理意見報經
    理事會議核定後成立和解，惟以一次還清為限。」是此規定並非對於已聲請法院
    強制執行案件，須經理事會核定，始得撤回，而係對於如何之情形下，始得減免
    利息之規定。準此，被告戊○○係因法院就該擔保不動產所為之鑑價僅五千多萬
    元，如依法院強制執行程序進行追償，認高雄市農會即虧損約五千多萬元，並因
    得知光陽機車公司有意購買該土地，如將該土地出賣予光陽機車公司，則高雄市
    農會之債權即可確保，且因法院定期拍賣之日期為八十四年九月十三日，為避免
    該土地為法院所拍定，故於八十四年九月十日即以口頭告知證人丁○○，撤回該
    強制執行案件。復當時被告戊○○係擔任高雄市農會總幹事，負責綜理該農會各
    項業務，並綜觀相關規定，撤回擔保物品之強制執行，並無規定應提請理事會議
    決始得為之，而「高雄市農會信用部逾期放款催收款呆帳利息及違約金減免處理
    準則」第三條第四款規定，係對於減免利息而為之規定，是被告戊○○應係有權
    撤回上開強制執行案件。從而，被告戊○○顯係因法院鑑價數額與貸款債權相差
    甚鉅，並有光陽機車公司欲購買該土地，為確保高雄市農會之債權，基於高雄市
    農會之利益，而依農會總幹事權限撤回該強制執行案件。是被告戊○○主觀上並
    無意圖為自己或第三人不法之利益，或損害本人之利益，客觀上亦依其職權為之
    ，並無為違背其任務之行為甚明，故就撤回強制執行案件部分，尚與刑法第三百
    四十二條背信罪之構成要件有間。
  (四)被告即該貸款案保證人乙○○及己○○當時名下確均有不動產，有被告乙○○及
    己○○之財政部高雄市國稅局納稅義務人財產歸戶清冊各乙份、及高雄市農會信
    用部第五六四號放款卷宗乙份在卷可按。然觀之被告即保證人乙○○及己○○上
    開不動產大部分已設定抵押權，有被告乙○○所有不動產之地籍審查及建築改良
    物登記簿乙份附卷足憑，是其等之不動產可供執行之款項，是否足以清償拍賣擔
    保土地後之差額（以法院鑑價之五千五百五十萬元計算，扣除土地增值稅，而高
    雄市農會之債權為八千多萬元計算，差額約四千多萬元），尚非無疑。並證人即
    高雄市農會法務股股長丁○○於高雄市調處及本院審理時證稱：當時因丙○○不
    願將土地賣予光陽機車公司，所以才以減免逾期利息及違約金方式，使丙○○同
    意出賣土地，而由伊擬稿交由會務部核准，提請理事會議決，並當時伊有依據該
    貸款案卷宗資料所附之徵信資料，審核保證人乙○○及己○○之財產，並不足以
    清償債務，所以才將該案提請理事會議決等語，已如前述。是保證人即被告乙○○及己○○所有不動產，應不足以清償債拍賣後之差額。復該貸款案借款數額高
    達七千六百萬元，並被告等於本院審理時供述：貸款金額在五百萬元以上者，縱
    有擔保物品，仍須提供保證人以為擔保等語，證人即高雄市農會信用部徵信股股
    長伍其福於高雄市調處及偵查時證稱：高雄市農會辦理土地融資案件，金額在二
    百萬元以上者，須提供至少一位以上之保證人等語，是依高雄市農會慣例，有擔
    保物品之借款額度超過五百萬元以上者，仍須有保證人。準此，證人即高雄市農
    會理事李和、王銘全、王金丁、方盈力、陳清峰、王憲亮等人就高達七千六百萬
    之貸款案件，豈會不知應有保證人，並於開會時詢問該貸款之保證人為何，且是
    否已依規定向保證人追償，而無效果，要求提供相關資料，即無異議通過該減免
    案？又被告戊○○係因證人即本件貸款人丙○○不願將土地出賣予光陽機車公司
    ，經與證人丙○○協商後，由證人丙○○提出減免其除應計利息六個月以外之全
    部違約金及利息，證人丙○○始願意將該土地出賣而移轉登記予光陽機車公司，
    故請證人丁○○擬稿，提請理事會議決，已如前述。且該土地如依法院強制執行
    程度進行拍賣，高雄市農會則虧損至少四千多萬元，是縱認保證人當時不動產價
    值有一千多萬元，亦損失至少三千萬元。然如該土地如出賣予光陽機車公司，則
    高雄市農會僅係應計利息六個月以外之全部違約金及利息共計六百一十七萬四千
    八百零五元無法受償，然本金及六個月之違約金及利息仍得受償。綜上，被告戊○○係因法院鑑價之結果，與借款數額相差太大，為確保高雄市農會上開債權，
    並因與證人丙○○商談結果，以減免其除應計利息六個月以外之全部違約金及利
    息，證人丙○○始同意將土地出賣予光陽機車公司，而促成該買賣。另就結果而
    言，本件如依循法院強制執行拍賣程序，農會損失至少四千多萬元，而依上開處
    理方式，農會僅有前開逾期利息及違約金合計六百一十七萬四千八百零五元未能
    受償。從而，被告戊○○雖就該貸款案件，未依規定由承貸之信用部單位先查明
    債務人及保證人是否均無財產可供執行或雖尚有財產但顯無實益而確無能力負擔
    者，即命證人丁○○擬稿直接提案理事會議決之程序雖有瑕疵，惟據上所述，被
    告戊○○顯係為確保高雄市農會上開債權，基於高雄市農會之利益，期使高雄市
    農會就該借款能獲得清償，始提案減免違約金及利息。準此，被告戊○○主觀上
    並無意圖為自己或第三人不法之利益，或損害本人之利益，且縱令上開減免案程
    序確有瑕疵，然其客觀上尚難據此認定，有保損害於本人（農會）之財產或其他
    利益，揆諸首揭說明，被告戊○○前開所為，亦與刑法第三百四十二條第一項背
    信罪之構成要件有間。
  (五)被告乙○○及己○○僅係該貸款案之保證人，此為其等個人之經濟行為，並無涉
    及其等高雄市農會理事之身分或業務。又上開撤回強制執行、及減免違約金及利
    息部分，均係被告戊○○主動所為，此據被告戊○○所是認。從而，在無其他證
    據足資佐證之情形下，尚難僅以被告乙○○及己○○為該貸款案之保證人，並為
    高雄市農會之理事，即推認被告乙○○及己○○有背信犯行。
  (六)被告甲○○確在其所製作「高雄市農會信用部徵信報告表」之保證人即被告乙○○及己○○二人之「本人之土地及建物」欄內為空白之記載，復將丙○○所有之
    上開土地資料登載在保證人乙○○及己○○二人之徵信報告表「配偶及子女土地
    及建物」欄內，有「高雄市農會信用部徵信報告表」乙紙在卷足憑。然按財政部
    所定「個人授信案件徵信處理注意事項」第一、二點規定，個人申請授信，應依
    徵信準則之規定提送個人資料表。徵信單位對於前項個人資料表所填經營事業及
    土地、建物攔內容，應逐項與其有關證件資料核對，並應查明申貸人財產設定抵
    押權、質權及租賃情形，必要時並得將其證件資料影印存卷。且證人即高雄市農
    會信用部徵信股股長伍其福於高雄市調處時證稱：「（問：貴會辦理土地貸款案
    件對保證人如何辦理徵信手續？）保證人須填寫「高雄市農會信用部徵信報告表
    」，保證人若擁有資產則須詳細填寫於徵信報告表中，並請其提供房屋稅單，若
    無資產則不必填寫，填寫完畢後由本會徵信人員詢問保證人並檢查徵信報告表是
    否確實，若不確實則需予退件」等語。準此，關於「高雄市農會信用部徵信報告
    表」中「本人之土地及建物」欄及「配偶及子女土地及建物」欄，係為保證人所
    應填寫，並非該徵信人員依其業務應填載之事項，徵信人員僅係負責核對而已。
    是被告甲○○縱受委託代筆填寫前開事項，亦非屬其業務範圍之事項。又縱認前
    開確屬被告甲○○於授信、徵信作業時業務上所應製作者。惟觀之上開「高雄市
    農會信用部徵信報告表」中「配偶及子女土地及建物」欄內，被告甲○○係填載
    ：高雄市○○段二一○號土地，所有權人丙○○，與本人（保證人）關係朋友等
    語，是被告甲○○所填載之內容，雖與該欄（配偶及子女土地及建物）所應填寫
    之事項不符，然就其內容即所填寫之土地確為證人丙○○所有，並與保證人為朋
    友關係，確與事實相符。復按民法相關規定，保證責任僅及於保證人，並不及於
    保證人之配偶及子女，是事後縱保證人應負保證責任，亦僅由保證人所有之財產
    負責，並不及於該保證人之配偶及子女所有之財產；準此，縱認被告甲○○於上
    開「配偶及子女土地及建物」欄內為不實之記載，依法應無生損害於高雄市農會
    。又被告甲○○雖於上開「本人之土地及建物」欄內為空白之記載，惟保證人即
    被告乙○○及己○○於徵信當時所有之不動產，被告甲○○確有為徵信調查，並
    將該等保證人所有不動產資料附於高雄市農會信用部放款卷宗內，有上開高雄市
    農會信用部放款卷宗乙份在卷可按。且證人即高雄市農會信用部主任黃敏雄於高
    雄市調處時證述：保證人乙○○及己○○之徵信報告係由承辦之甲○○填報，但
    因審核的重點係在擔保品的價值是否足以擔保借貸款項，所以伊通常不予注意徵
    信報告等語，證人即高雄市農會營北辦事處主任蔡萬發於高雄市調處及偵查時證
    述：雖於「高雄市農會信用部徵信報告表」上未填寫保證人之財產資料，但當時
    甲○○有以口頭向伊報告保證人乙○○及己○○均有財產等語。準此，被告甲○○雖在「本人之土地及建物」欄內為空白之記載，惟保證人即被告乙○○及己○○當時之財產資料，既經其徵信調查，並附在該貸款案卷宗卷，且亦有向上級主
    辦人口頭陳述保證人之資產，是公訴人認被告甲○○未詳加調查保證人名下財產
    ，尚有誤會。綜上所述，尚難以被告甲○○確在其所製作「高雄市農會信用部徵
    信報告表」之保證人即被告乙○○及己○○二人之「本人之土地及建物」欄內為
    空白之記載，復將丙○○所有之上開土地資料登載在保證人乙○○及己○○二人
    之徵信報告表「配偶及子女土地及建物」欄內，即遽認被告甲○○有刑法第二百
    十六條、第二百十五條行使業務上不實登載文書罪。
四、綜上所述，被告戊○○雖確有撤回系爭土地之強制執行案件，並提案理事會減免
    貸款人丙○○逾期利息及違約金合計六百一十七萬四千八百零五元，惟被告戊○○係因如依法院拍賣執行程序求償，認高雄市農會即因此虧損五千多萬元，為促
    成系爭土地賣予光陽公司，以確保高雄市農會上開債權，始撤回該強制執行案件
    ，並減免前開利息及違約金，是被告戊○○並無取得不法利益或損害本人利益之
    意圖，且就被告戊○○前開處理方式，較之依強制執行程序求償，不僅無生損害
    於高雄市農會，並使高雄市農會能獲取較有利之受償，是尚難僅以前開減免違約
    金及利息程序有瑕疵，遽認被告戊○○有刑法第三百四十二條背信罪之犯行。且
    本件尚乏明確之積極證據足證被告乙○○及己○○確有上開背信之犯行。又被告
    甲○○業已查明該貸款案保證人即被告乙○○及己○○二人之相關財產資料，並
    附於該貸款案卷宗內，且被告甲○○在「高雄市農會信用部徵信報告表」中「配
    偶及子女土地及建物」欄內所填寫者，係屬真實，亦無生損害於高雄市農會，是
    被告甲○○所為，尚與刑法第二百十六條、第二百十五條行使業務上不實登載文
    書罪之構成要件有間。此外，復查無其他積極證據足資證明被告等有何公訴人所
    指之犯行，不能證明被告等犯罪，依法均應諭知無罪之判決。
據上論斷，應依刑事訴訟法第三百零一條第一項，判決如主文。
中      華      民      國      九十一    年    十二    月    二十七    日
                                 臺灣高雄地方法院刑事第六庭
                                     法  官  洪榮家
右正本證明與原本無異。
如不服本判決，應於判決送達後十日內，向本院提出上訴狀。
                                     書記官   陳寰瑛
中      華      民      國      九十一    年    十二    月    二十七    日
